臺灣彰化地方法院北斗簡易庭民事判決
109年度斗簡字第441號
原      告  李坤良
訴訟代理人  鐘育儒律師
被      告  蘇玉宗
訴訟代理人  林溢根律師
上列當事人間請求塗銷抵押權登記事件，本院於民國110年8月31
日辯論終結，茲判決如下：
    主      文
被告應將原告所有彰化縣○○鄉○○段○○○○○地號土地上如附表所示
之抵押權設定登記予以塗銷。
訴訟費用新臺幣貳仟伍佰肆拾元由被告負擔。
    事實及理由
一、原告主張：
(一)坐落彰化縣○○鄉○○段00000地號土地（下稱系爭土地）為原
    告所有，權利範圍為2分之1。
(二)原告於民國85年2月3日將系爭土地設定如附表所示之最高限
    額抵押權（下稱系爭抵押權）予被告，擔保債權總金額新臺
    幣（下同）240,000元。然系爭抵押權所擔保債權已罹於時
    效，又被告未於時效完成後5年間實行抵押權，依民法第880
    條規定，系爭抵押權已消滅。
(三)兩造前於84年間因合建糾紛，原告於84年9月21日以彰化縣○
    ○鄉○○段000地號土地（下稱854地號土地）設定抵押權予被
    告之配偶蘇洪錦雲，惟蘇洪錦雲未於除斥期間內實行抵押權
    ，經原告起訴請求塗銷抵押權登記，本院108年度訴字第236
    號民事判決，蘇洪錦雲應塗銷854地號土地上之抵押權，經
    蘇洪錦雲提起上訴，臺灣高等法院臺中分院109年度上字第1
    14號民事判決、最高法院110年度台上字第1216號民事裁定
    均以上訴駁回確定在案。本件原告向被告借款與原告向蘇洪
    錦雲借款之事實相同，均為兩造合建之糾紛。
(四)爰依民法第767條第1項中段及第880條之規定提起本件訴訟
    。並聲明：被告應將坐落彰化縣○○鄉○○段000○0地號土地，
    經彰化縣二林地政事務所於85年2月3日以二地字第001401號
    登記，擔保債權總金額本金限額最高24萬元，以被告蘇玉宗
    為權利人之抵押權設定登記予以塗銷。
二、被告則以：
(一)系爭抵押權擔保債權總金額240,000元，惟原告先後向被告
    借款總計293,000元，被告屢次催討，原告都以房子蓋好融
    資後再還款。另原告也向蘇洪錦雲借款300萬元，而原告受
    竹塘鄉公所委託在每週四早市收取攤販清潔費，蘇洪錦雲於
    95年至99年間在市場遇到原告時，除向原告催討300萬借款
    ，也以被告代理人身分向原告催討積欠被告之債務，惟原告
    每次都以等到房子蓋好融資後再還款等語搪塞被告，此事訴
    外人林展南亦在場聽到，足證被告曾於95年至99年間向原告
    提出還款之請求且經原告承認上開債務，時效應重行起算，
    借款返還請求權並未消滅；而系爭抵押權依附於上開被告對
    原告之債權，債權因中斷時效並未消滅，則系爭抵押權自未
    罹於時效為由置辯。　　
(二)並聲明：原告之訴駁回。　　
三、本院之判斷：
(一)原告主張系爭土地為原告所有，權利範圍為2分之1，原告於
    85年2月3日將系爭土地設定如附表所示之系爭抵押權予被告
    ，擔保債權總金額240,000元之事實，業據原告提出土地登
    記謄本，且為被告所不爭執，堪認原告此部分之主張為真實
    。惟就原告主張系爭抵押權業已消滅等情，則為被告所否認
    ，並以前詞置辯，是本件之爭點厥為：系爭抵押權是否業已
    消滅？詳述如下。
(二)按以抵押權擔保之請求權雖經時效消滅，債權人仍得就其抵
    押物取償，固為民法第145條第1項所明定。惟抵押權人於消
    滅時效完成後，如長期不實行其抵押權，不免將使權利狀態
    永不確定，有害於抵押人之利益，為維持社會交易秩序，故
    民法第880條規定：「以抵押權擔保之債權，其請求權已因
    時效而消滅，如抵押權人於消滅時效完成後，五年間不實行
    其抵押權者，其抵押權消滅。」，此為物權因除斥期間之經
    過而消滅之例外規定。是故抵押權人於系爭抵押權所擔保之
    債權時效完成後逾5年，仍未就系爭土地取償，或執拍賣抵
    押物裁定聲請執行法院強制執行拍賣抵押物，則抵押權已因
    其所擔保債權之請求權消滅時效完成及5年除斥期間之經過
    而歸於消滅，此不因債務人是否已就請求權為時效抗辯而有
    不同（最高法院89年度台上字第1476號民事判決參照）。次
    按消滅時效，因承認而中斷，固為民法第129條第1項第2款
    所明定。然此所謂承認，係指義務人向請求權人表示是認其
    請求權存在之觀念通知而言。又承認雖不以明示為限，但總
    須依義務人之舉動，或其他情事足以間接推知其有承認之意
    思者，始足當之（最高法院76年度台上字第891號民事裁判
    要旨參照）。
(三)經查，系爭抵押權所擔保債權清償日期為依照票據訂定，而
    依卷附土地登記謄本之記載，系爭抵押權之存續期間為自85
    年2月1日至85年5月1日，按通常交易習慣，抵押權存續末日
    應為清償日，故系爭抵押權所擔保之債權最遲應於85年5月2
    日可行使請求權，其時效最遲應自85年5月2日起開始起算。
    依民法第125條規定，債權之消滅時效最長為15年，依此計
    算，則系爭抵押權所擔保債權之請求權至遲於100年5月2日
    即已罹於時效而消滅，被告又未於該債權消滅時效完成後5
    年內即105年5月2日前行使抵押權，揆諸前開說明，系爭抵
    押權應已消滅。原告主張系爭抵押權已因5年除斥期間經過
    未予實行而消滅，應可認定。
(四)另被告辯以：其配偶蘇洪錦雲於數年前在市場遇到原告時，
    曾以被告代理人身分向原告催討積欠被告之債務，有證人林
    展南為證等情。本院鑑於本件爭點在於被告是否曾向原告催
    告還款而產生時效中斷？非在於兩造合建爭議，所以認為證
    人林展南應可作證，並於110年8月31日言詞辯論程序時，證
    人林展南當庭具結證稱：「（問：證人是否知道原告與被告
    本件的金錢債務問題？）我有在早市，被告的老婆在早市向
    原告討錢，我有聽到300萬元，另外還有30萬元，我只有那
    一次聽到而已，那時是蔡鄉長的時候，離現在已經很久以前
    了，大概七、八年前了。」、「（問：當時被告的老婆跟原
    告討錢的事，當時原告如何說？是民國幾年？）當時原告說
    他沒有錢，等房子蓋好後再還他，就走了。幾年我忘記了，
    是蔡鄉長在任的時代，原告當時是在收清潔費用。」等語，
    有言詞辯論筆錄附卷可稽。本院基於下列理由，認為蘇洪錦
    雲當時並無追償債務之意思，且原告亦無承認上開債務之法
    效意思，所以蘇洪錦雲上開表示，並無中斷時效之作用，下
    分述之：
　⒈原告分別向蘇洪錦雲借貸300萬元，向被告借貸29萬3,000元
    ，並分別於84年9月21日、85年2月3日設定300萬元及24萬元
    之最高限額抵押權在案，設定抵押權日期並非相同，債權人
    亦不相同，非因被告與蘇洪錦雲為配偶關係，蘇洪錦雲即超
    越配偶日常生活代理範圍，逕自以被告代理人名義向原告催
    告及追償被告積欠債務，而原告對於蘇洪錦雲及被告之債務
    本來就是2筆不同債務，蘇洪錦雲對於原告積欠被告29萬3,0
    00元，本應向原告表示係已經被告授權而代為追償行為，如
    果當時蘇洪錦雲僅表示要原告清償被告29萬3,000元，則欠
    缺授權之意思，被告事後是否追認，亦未據被告證明，是當
    時蘇洪錦雲代理被告向原告請求清償之行為已有疵累。
　⒉原告是否有請求緩期清償之意思表示？茲據證人林展南證述
    稱：蘇洪錦雲向原告告知要還款時，原告當時很生氣，並說
    他沒有錢要等房子蓋好了就還錢，然後就走了等語。被告上
    開「我沒錢」、「等房子蓋好就還錢」等言語，依上揭最高
    法院判決意旨，著實看不出有何承認債務之舉措（法效意思
    、表示意思），更遑論向蘇洪錦雲磋商如「請求債務延至期
    限」、「延期清償期間之特約約定」、「利息計算與違約金
    約定」等緩期清償之條件。是本院認原告上開敷衍之表示，
    根本與民法上之意思表示未盡相符，原告應無緩期清償之意
    。從而，被告上開所辯，委無足採。
(五)本件最重要之點在於：民法消滅時效之規定，本即為法律安
    定性之具體規範，而抵押權係屬物權性質，雖從屬於債權，
    然抵押權卻有債權契約所無之公示制度（交易安全），故如
    抵押權所擔保債權之時效已經完成，抵押權自應歸於消滅，
    抵押權登記部分亦應塗銷，以利抵押物之規劃利用。被告自
    抵押權登記開始，多次追償債務未果，本應立即實施抵押權
    拍賣抵押物用以清償原告所欠債務，歷經20年，被告始終未
    採取上述追償方式，反而數次遇到原告時，口頭告以「還錢
    」等言語，原告每次亦均以「沒錢，有錢再還」言語搪塞，
    僅上開作為，兩造於本院及臺灣高等法院臺中分院亦歷經多
    次訴訟，前審無一次認定原告有承認上開債務及被告因請求
    而時效曾經中斷情事，此有前審歷審裁判在卷可按。被告怠
    於行使權利追償之消極作為，實堪對於法律安定性造成極大
    之影響。是本院認系爭抵押權所擔保債權請求權已罹於時效
    ，被告又未在上開時效完成後5年內實行抵押權，則被告應
    將系爭抵押權塗銷，其理自明。
(六)綜上所述，原告依民法第767條第1項中段、第880條之規定
    ，請求被告塗銷系爭抵押權登記，為有理由，應予准許。本
    件訴訟費用，應由敗訴之被告負擔。　
四、本件原告請求被告塗銷系爭抵押權登記，係請求被告為一定
    之意思表示，依強制執行法第130條第1項之規定，於判決確
    定時，視為被告已為該意思表示，則原告將來如獲得勝訴判
    決確定時並不生執行困難之情形，性質上不適於為假執行之
    宣告，併此敘明。　
五、本件事證已臻明確，兩造其餘之攻擊或防禦方法及所用之證
    據，經本院斟酌後，認為均不足以影響本判決之結果，爰不
    逐一論列，併此敘明。
六、訴訟費用負擔之依據：民事訴訟法第78條。
中    華    民    國    110    年    9     月    8    日
                  北斗簡易庭   法  官  丁兆嘉 
以上正本係照原本作成。
如對判決上訴，應於判決送達後20日內向本院提出上訴狀。如委
任律師提起上訴者，應一併繳納上訴審裁判費。
中    華    民    國    110    年    9     月    8    日
                       　　    書記官　蔡政軒           
【附表】：
地號、面積、權利範圍 抵押權設定登記收件年期、登記日期、設定權利範圍 所有人、權利範圍 擔保債權總金額（新臺幣元）、清償日期 抵押權人 抵押權存續期間 彰化縣○○鄉○○段00000地號、面積420平方公尺    85年二地字第001401號、85年2月3日、2分之1   李坤良、2分之1 本金最高限額240,000元、依照票據訂定（85年5月5日） 蘇玉宗 85年2月1日至85年5月1日